臺灣士林地方法院民事判決　　　　　　 93年度簡上字第137號
上　訴　人　丙○○
訴訟代理人　謝志明律師
複　代理人　乙○○
被　上訴人　甲○○
上列當事人間履行契約事件，上訴人對於中華民國93年8月12日
本院士林簡易庭93年度士簡字第744 號第一審簡易判決提起上訴
，本院於94年12月1日言詞辯論終結，判決如下：
    主  文
原判決命上訴人給付超過新台幣壹拾貳萬元及其利息部分，及該
部分假執行之宣告，暨命上訴人負擔訴訟費用之裁判均廢棄。
上開廢棄部分，被上訴人在第一審簡易之訴及假執行之聲請均駁
回。
其餘上訴駁回。
第一（確定部分除外）、二審訴訟費用由被上訴人負擔百分之五
十二，餘由上訴人負擔。
    事實及理由
一、被上訴人起訴主張：其與訴外人張志宗於民國91年5 月10日
    訂立委託銷售合約（下稱系爭合約），由張志宗委託被上訴
    人銷售座落南投縣埔里鎮○○○段140-19、140-63、140-68
    等地號土地上，建照號碼（87）投縣建管（造）字第075 號
    ，案名為「御花園」房地（下稱系爭房地），被上訴人已依
    約售出予下列5 戶房地如下之訴外人：A1售予林晉升、
    A8 售 予柯錦洲、A12 售予程士毅、A13 予劉有明、
    E1售予潘勳宜。依約張志宗應給付被上訴人原告新台幣（下
    同）889,000 元之服務報酬，以及自91年11月起至92年4 月
    止共6 個月，按每月30,000元計算，計180,000 元之停工期
    間業務執行補償費。惟張志宗僅給付原告服務報酬639,000
    元及停工期間業務執行補償費120,000 元（其中代售扣板模
    之部分所得60,000元、收受劉有明自備款50,000元，另上訴
    人給付現金10,000元），合計尚有310,000 元未給付被上訴
    人。嗣張志宗於91年10月16日與上訴人簽立解約切結書，依
    解約切結書附款之約定，已將系爭合約之權利義務及相關銷
    售、工程、購屋之履行及工程款支付等，由上訴人概括承受
    ，上訴人既已概括承受張志宗系爭合約之權利及義務，自應
    支付上述服務報酬250,000 元及停工期間業務執行補償費60
    ,000 元 等語，並聲明：(一)上訴人應給付被上訴人310,000
    元及自起訴狀繕本送達翌日起至清償之日止，按年息百分之
    五計算之利息。
二、上訴人則以：上訴人與張志宗訂立解約切結書已言明，張志
    宗應於訂立解約切結書後一星期內，將原始合作契約書所定
    關於房屋銷售之價額單據、相關廠商來往付款之收據交付上
    訴人，張志宗既未交付前開資料，該解約切結書自不生效力
    。且縱認解約切結書已生效力，然上訴人於簽約時並不知悉
    被上訴人與張志宗有簽立系爭合約，被上訴人自不能要求上
    訴人給付前開積欠之服務報酬250,000 元。縱認上訴人應給
    付被上訴人積欠之服務報酬，惟A13 房地於簽約後，因買受
    人劉有明無力繼續繳納自備款，劉有明與上訴人已於94年1
    月25日合意解除該買賣契約而未成交，上訴人自得扣除以底
    價2,500,000 元之百分之五計算之服務報酬125,000 元。如
    不能扣除，依系爭合約第10條但書規定，因A13 房地之買受
    人劉有明自行違約，被上訴人亦僅能收取以劉有明所交價金
    230,000 元之二分之一即115,000 元之服務報酬。另被上訴
    人出售上訴人所有之板模得款90,000元及收受劉有明所交付
    之自備款50,000元，均尚未交給上訴人，則主張抵銷等語，
    資為抗辯。
三、本件原審對於被上訴人之請求，判決上訴人應給付被上訴人
    服務報酬250,000 元，及自93年7 月24日起至清償日止，按
    年息百分之五計算之利息，併依職權宣告假執行。（被上訴
    人主張之停工期間業務執行補償費60,000元及假執行之聲請
    ，業經原審駁回。被上訴人並未聲明不服，故該部分業已確
    定）。上訴人對其敗訴部分聲明不服，上訴聲明請求廢棄原
    判決，並駁回被上訴人第一審簡易之訴。被上訴人則聲明請
    求駁回上訴。
四、兩造不爭執之事實：
  (一)訴外人劉正雄及張志宗91年4 月16日有訂立合作契約（原審
    卷第18至23頁）；張志宗與上訴人於91年5 月8 日亦有訂立
    合作契約，約定關於工程、銷售、行政作業等，均由雙方協
    議處理，張志宗負責執行（原審第17頁，第5 條第3 項）。
    上訴人與張志宗、劉正雄另於91年10月16日簽立解約切結書
    （原審第9 頁）。
  (二)張志宗於91年5 月10日與被上訴人訂立系爭合約（見外放資
    料，紅紙處），委託被上訴人銷售系爭房地，約定服務報酬
    以售出底價百分之五計算（系爭合約第4 條第1 項）。被上
    訴人已依約成交上列5 戶房地（5 份土地房屋買賣契約書，
    見外放資料）。如該5 戶均成交，上訴人尚積欠250,000 元
    之服務報酬未付給被上訴人。其中出售A13 房地，被上訴人
    原可得之服務報酬為125,000 元，惟A13 房地於簽約後之94
    年1 月25日，因買受人劉有明無力繼續支付價金，而由上訴
    人及劉有明合意解除買賣契約。劉有明因購買A13 房地，已
    交付之價金共230,000 元。
  (三)被上訴人將上訴人預定出售價格70,000元之板模出售後得款
    90,000元，並有收受劉有明交付之自備款50,000元，均尚未
    交付上訴人。
五、整理兩造之爭點：
  (一)上訴人有無概括承受系爭合約之權利義務？
  (二)A13 房地訂約後，因買受人無力繼續支付價金，而由上訴人
    及劉有明合意解除契約之情形，是否屬於系爭合約第10條所
    指客戶自行違約之情形？被上訴人得請求之服務報酬數額？
  (三)上訴人主張抵銷被上訴人尚未交付之板模出售所得款項90,0
    00元，以及劉有明交付之自備款50,000元，有無理由？
六、得心證之理由：
  (一)被上訴人主張志宗於91年10月16日與上訴人簽立解約切結書
    ，已將系爭合約之權利義務及相關銷售、工程、購屋之履行
    及工程款支付等，由上訴人概括承受之事實，業據被上訴人
    提出上訴人所不爭執之解約切結書影本1 紙（見原審卷第9
    頁）為佐，雖上訴人辯稱：於簽立解約切結書時已約定，張
    志宗應於一星期內，將原始合作契約書所定關於房屋銷售之
    價額單據、相關廠商來往付款之收據交付上訴人，因張志宗
    未履行前開條件，該解約切結書自不生效力云云。惟查，卷
    附之解約切結書並無任何關於張志宗應提供原始合作契約書
    所定關於房屋銷售之價額單據、相關廠商來往付款之收據，
    否則該切結書不生效力之記載，上訴人迄未舉證以實其說，
    則上訴人此部份辯解，自不能採信。至於上訴人另辯稱於簽
    約時並不知悉被上訴人與張志宗有簽立系爭合約，被上訴人
    自不能要求上訴人給付服務報酬云云。經查，卷附之解約切
    結書之附款，已明確載明：「原始合約之權利義務及相關銷
    售、工程、購屋之履行及工程款支付，均由上訴人概括承受
    ，絕無異議，且不得與乙方（即張志宗）有所牽連。」等內
    容，因此上訴人所概括承受者即是指劉正雄及張志宗在91年
    4 月16日訂立之合作契約（原審卷第18至23頁）及張志宗與
    上訴人於91年5 月8 日訂立之合作契約（原審卷第16頁、第
    17頁），以及關於系爭房地之銷售、工程、購屋之履行等權
    利義務，而參酌張志宗與上訴人所訂立之合作契約第5 條第
    3 項已約定關於系爭房地之工程、銷售、行政作業等，亦由
    張志宗負責執行（原審卷第17頁），則張志宗嗣於91年5 月
    10日與被上訴人訂立系爭合約，委託被上訴人銷售系爭房地
    並約定服務報酬，上訴人自不能諉為不知，上訴人此部分辯
    解，亦不能採信。因此，系爭合約所生之權利義務應堪認屬
    於上訴人概括承受之範圍。次按民法第301 條規定「第三人
    與債務人訂立契約承擔其債務者，非經債權人承認，對於債
    權人不生效力。」，查被上訴人既以本件起訴狀繕本之送達
    ，為承認上訴人就系爭合約之契約承擔之意思表示，則上訴
    人就系爭合約契約承擔之法律行為自對被上訴人發生效力。
  (二)上訴人主張A13 房地訂約後，因買受人劉有明無力繼續支付
    價金，已由上訴人及劉有明於94年1 月25日合意解除買賣契
    約之事實，固為被上訴人所不爭執，惟被上訴人主張上訴人
    應依系爭合約第4 條第1 項約定，給付以被上訴人銷售A13
    房地之底價2,500,000 元百分之五計算之服務報酬125,000
    元。上訴人則辯稱劉有明因無力繼續支付價金，應屬系爭合
    約第10條所指客戶自行違約之情形，被上訴人僅能收取以劉
    有明所交價金230,000 元之二分之一即115,000 元之服務報
    酬等語。經查，系爭合約第4 條第1 項固約定，被上訴人銷
    售系爭房地之服務報酬以售出底價百分之五計算。然第10條
    則已就客戶違約時之處理另外約定：「因客戶自行違約時，
    向客戶收取之價金，由甲乙雙方各得二分之一，以補償甲乙
    雙方之損失。」，由上開第10條所規定補償之內容可以推知
    ，如客戶自行違約時，受託人應不能再適用第4 條之約定請
    求服務報酬，否則如受託銷售之人一方面可依第4 條請求委
    託人給付服務報酬，於客戶自行違約時，又可依第10條分得
    委託人所收價金二分之一，則受託銷售之人，有何損失需要
    補償？因此，上訴人上開辯解，應可採信。次查，A13 房地
    訂約後，因買受人劉有明無力繼續依買賣契約約定之情形支
    付價金，自符合系爭合約第10條所指「客戶自行違約」之情
    形，因此，就A13 房地之情形，被上訴人僅能依第10條之約
    定，向上訴人請求給付劉有明所交付價金二分之一作為服務
    報酬。依兩造自不爭執劉有明因購買A13 房地，已交付之價
    金共230,000 元計算，則A13 房地部分，被上訴人依系爭合
    約可向上訴人請求之服務報酬數額為115,000 元（230000/2
    ）。本件被上訴人原主張上訴人積欠之服務報酬為250,000
    元，其中A13 房地之服務報酬原係以125,000 元計算，因被
    上訴人僅能請求115,000 元之服務報酬，如前所述，則被上
    訴人得請求上訴人尚積欠之服務報酬數額應為240,000 元（
    000000-000000+115000）。
  (三)關於上訴人主張抵銷之板模出售所得款項90,000元，以及劉
    有明交付之自備款50,000元之部分，分述如下：
  (1)按「委任者，謂當事人約定，一方委託他方處理事務，他方
    允為處理之契約。」民法第528 條定有明文，本件上訴人委
    託被上訴人將板模出售，被上訴人允為處理，則兩造就板模
    之出售已存有委任契約之法律關係。次按「受任人因處理委
    任事務，所收取之金錢、物品及孳息，應交付於委任人。」
    同法第541 條第1 項固有明文規定。惟查，兩造均不否認上
    訴人於委託被上訴人出售板模時，已向上訴人表示預定板模
    之出售價格為70,000元，可知上訴人委任被上訴人出售板模
    之目的，係希望藉由被上訴人之出售行為而獲得價金70,000
    元，而被上訴人如何出售，上訴人並未另行約定，則被上訴
    人本得在上訴人委任之範圍內，自行裁量決定處理一定事務
    之方法，以完成委任之目的。雖被上訴人嗣後已較高之價格
    將板模出售後得款90,000元，惟上訴人委任被上訴人出售板
    模之目的，既僅是希望藉由被上訴人之出售行為而獲得價金
    70,000元，則就被上訴人將板模出售後得款超過70,000元部
    分，應可認為不屬於是被上訴人因處理委任事務，所收取而
    應交付上訴人之金錢，亦即上訴人依據民法第541 條之規定
    ，僅能請求被上訴人給付出售板模價金70,000元。
  (2)上訴人既概括承受系爭合約所生之權利義務，已如前所述，
    則被上訴人因處理系爭合約（即委託銷售合約）之事務而收
    取劉有明交付之自備款50,000元，上訴人亦得依據民法第54
    1 條之規定，請求被上訴人給付50,000元。
  (3)至於被上訴人以上訴人有同意給付自91年11月起至92年4 月
    止共6 個月，按每月30,000元計算，計180,000 元之停工期
    間業務執行補償費等情，而辯稱前開板模出售所得之部分金
    額60,000元及劉有明所交付之自備款50,000元，已充作上開
    停工期間業務執行補償費，上訴人自不能再主張抵銷云云，
    因上訴人已否認有同意給予被上訴人停工業務執行補償費之
    約定，被上訴人迄未舉證證明，則被上訴人上開辯解，自不
    足採信。
  (4)次按二人互負債務，而其給付種類相同，並均屆清償期者，
    各得以其債務，與他方之債務，互為抵銷，民法第334 條第
    1 項前段定有明文。依前所述，上訴人應給付被上訴人之服
    務報酬為240,000 元，而被上訴人應給付上訴人之金額為12
    0,000 元（70000+50000）， 雙方既互負債務，且均以金錢
    給付為標的，並已屆清償期，依上述規定，自可抵銷。是上
    訴人為抵銷抗辯，應屬可採。經互為抵銷後，被上訴人僅得
    系爭合約之約定，請求上訴人給付120,000 元及自起訴狀繕
    本送達翌日（即93年7 月24日）起至清償之日止，按年息百
    分之五計算之利息。
七、綜上所述，被上訴人依系爭合約之約定請求上訴人給付服務
    報酬120,000 元及自93年7 月24日起至清償日止，按年息百
    分之五計算之利息，為有理由，應予准許，逾此部分所為之
    請求及假執行之聲請，均屬無據，應予駁回。原審就超過上
    開應准許部分，為上訴人敗訴之判決，並為假執行之宣告，
    自有未洽，上訴意旨就此部分指摘原判決不當，求予廢棄改
    判，為有理由；至於上開應准許部分，原審判命上訴人給付
    ，並為假執行之宣告，核無違誤，上訴意旨就此部分指摘原
    判決不當，求予廢棄，為無理由，應駁回其上訴。
八、本件事證已臻明確，兩造其餘主張舉證及攻擊防禦方法，於
    判決結果不生影響，無庸一一論述，附此敘明。
九、據上論結，本件上訴為一部有理由，一部無理由，依民事訴
    訟法436 條之1 第3 項、第450 條、第449 條第1 項、第79
    條，判決如主文。
中　　華　　民　　國　　94　　年　　12　　月　　15　　日
                  民事第二庭  審判長法  官  陳介源
                                    法  官　李瑜娟
                                    法  官　林政佑
以上正本證明與原本無異。
本判決不得上訴。
中　　華　　民　　國　　94　　年　　12　　月　　22　　日
                                    書記官  楊錫芬
